ACORDAO-COMPLETO-2462035

ACÓRDÃO 1363/2021 ATA 20/2021 - PLENÁRIO

VISTOS, relatados e discutidos estes autos de recurso de revisão em tomada de contas especial de responsabilidade de Mário Ricardo Santos de Lima, em razão de omissão no dever de prestar contas dos recursos recebidos do Fundo Nacional de Desenvolvimento da Educação por força do Programa Nacional de Inclusão de Jovens - Projovem, no exercício de 2015.
ACORDAM os ministros do Tribunal de Contas da União, reunidos em Sessão do Plenário, ante as razões expostas pelo relator, em:
9.1. conhecer do recurso de revisão, consoante art. 32, inciso III, da Lei 8.443/1992, para, no mérito, dar provimento parcial ao recurso interposto pelo Sr. Mário Ricardo Santos de Lima, de forma a:
9.2. tornar insubsistentes os itens 9.1 a 9.4 do Acórdão 3324/2019-TCU-Segunda Câmara;
9.3. julgar irregulares as contas de Mário Ricardo Santos de Lima (XXX.481.624-XX) , responsável pela aplicação dos recursos, com fundamento nos arts. 1º, inciso I, 16, inciso III, alínea "a" da Lei 8.443/1992, c/c com arts. 1º, inciso I, 209, inciso I, do Regimento Interno do TCU;
9.4. aplicar ao responsável Mário Ricardo Santos de Lima (XXX.481.624-XX) a multa prevista no art. 58 da Lei 8.443/1992, c/c o art. 268, inciso I, do Regimento Interno, no valor de R$ 10.000,00 (dez mil reais) , com a fixação do prazo de 15 (quinze) dias, a contar da notificação, para comprovar, perante o Tribunal (art. 214, inciso III, alínea "a", do Regimento Interno) , o recolhimento da dívida aos cofres do Tesouro Nacional, atualizada monetariamente desde a data deste acórdão até a do efetivo recolhimento, se forem pagas após o vencimento, na forma da legislação em vigor;
9.5. autorizar, desde logo, nos termos do art. 28, inciso II, da Lei 8.443/1992, a cobrança judicial das dívidas caso não atendidas as notificações a que se referem as alíneas anteriores;
9.6 autorizar também, desde logo, se requerido, com fundamento no art. 26, da Lei 8.443, de 1992, c/c o art. 217, §§ 1º e 2º do RI/TCU, o parcelamento das dívidas em até 36 (trinta e seis) parcelas, incidindo, sobre cada parcela, corrigida monetariamente, os correspondentes acréscimos legais, fixando-lhe o prazo de 15 (quinze) dias, a contar do recebimento da notificação, para comprovar, perante o Tribunal, o recolhimento da primeira parcela, e mensalmente, a contar da parcela anterior, para comprovar os recolhimentos das demais parcelas, devendo incidir, sobre cada valor mensal, atualizado monetariamente, os juros de mora devidos, no caso do débito, na forma prevista na legislação em vigor, alertando a responsável de que a falta de comprovação do recolhimento de qualquer parcela importará o vencimento antecipado do saldo devedor, nos termos do § 2º do art. 217 do Regimento Interno deste Tribunal; 
9.7. dar ciência desta deliberação ao Procurador-Chefe da Procuradoria da República no Estado de Pernambuco, nos termos do § 3º do art. 16 da Lei 8.443/1992 c/c o § 7º do art. 209 do Regimento Interno do TCU, para adoção das medidas que entender cabíveis;
9.8 dar ciência desta deliberação ao Fundo Nacional de Desenvolvimento da Educação e ao responsável.

Recurso de revisão interposto contra decisão que julgou irregulares as contas do recorrente, com aplicação de débito e multa, em razão de omissão no dever de prestar contas dos recursos recebidos do Fundo Nacional de Desenvolvimento da Educação por força do Programa Nacional de Inclusão de Jovens - Projovem, no exercício de 2015.

Fundo Nacional de Desenvolvimento da Educação.

3. Recorrente: Mário Ricardo Santos de Lima (XXX.481.624-XX).

Ana Arraes (Presidente).

13.1. Ministros presentes: Ana Arraes (Presidente), Benjamin Zymler, Aroldo Cedraz, Bruno Dantas, Vital do Rêgo (Relator) e Jorge Oliveira.
13.2. Ministra que alegou impedimento na Sessão: Ana Arraes (Presidente).
13.3. Ministros-Substitutos convocados: Marcos Bemquerer Costa, André Luís de Carvalho e Weder de Oliveira.

Mario Ricardo Santos de Lima

VITAL DO RÊGO

Ministro-Substituto Marcos Bemquerer Costa.

Adoto como relatório a instrução de mérito elaborada no âmbito da Secretaria de Recursos - Serur (peça 94) , que contou com parecer favorável da chefia imediata (peça 95) , a seguir transcrita:
"INTRODUÇÃO
Trata-se de Recurso de Revisão (peças 61-69) interposto pelo Sr. Mário Ricardo Santos de Lima, ex-prefeito do município de Igarassu/PE nos períodos de 1º/1/2013 a 31/12/2016 e de 1º/1/2017 a 31/12/2020,  contra o Acórdão 3324/2019-TCU-Segunda Câmara (peça 35) .  
2.	Eis o teor da deliberação recorrida (peça 35) :  
ACORDAM os Ministros do Tribunal de Contas da União, reunidos em sessão da 2ª Câmara, ante as razões expostas pelo Relator em: 
9.1. com fundamento nos arts. 1º, inciso I, 16, inciso III, alínea 'a', 19, caput, e 23, inciso III, da Lei 8.443/1992, julgar irregulares as contas do Sr. Mário Ricardo Santos de Lima, condenando-o ao pagamento das quantias a seguir especificadas, atualizadas monetariamente e acrescidas dos juros de mora calculados a partir das datas abaixo indicadas até o efetivo recolhimento, com fixação de prazo de quinze dias, a contar da notificação, para comprovar, perante o Tribunal (art. 214, inciso III, alínea a, do Regimento Interno/TCU) , o recolhimento da dívida aos cofres do Fundo Nacional de Desenvolvimento da Educação - FNDE, nos termos da legislação em vigor: 
	Valor Original (R$) 
	Data da ocorrência

	141.109,50
	19/01/2015

	102.500,00
	07/07/2015

	51.250,00
	04/08/2015

9.2. aplicar a multa capitulada no art. 57 da Lei 8.443/1992 ao Sr. Mário Ricardo Santos de Lima, no valor de R$ 36.000,00 (trinta e seis mil reais) , fixando-lhe o prazo de 15 (quinze) dias, a contar da notificação, para que comprove, perante o Tribunal (art. 214, inciso III, alínea a, do Regimento Interno/TCU) , o recolhimento da referida importância ao Tesouro Nacional, atualizada monetariamente desde a data do presente Acórdão até a do efetivo recolhimento, se for paga após o vencimento, na forma da legislação em vigor; 
9.3. autorizar, caso requerido, nos termos do art. 26 da Lei 8.443/1992 c/c o art. 217 do Regimento Interno/TCU, o parcelamento da dívida em até 36 (trinta e seis) parcelas mensais e sucessivas, sobre as quais incidirão os correspondentes acréscimos legais (débito: atualização monetária e juros de mora; multa: atualização monetária) , esclarecendo ao responsável que a falta de pagamento de qualquer parcela importará no vencimento antecipado do saldo devedor, sem prejuízo das demais medidas legais; 
9.4. autorizar, desde logo, a teor do art. 28, inciso II, da Lei 8.443/1992, a cobrança judicial das dívidas, caso não atendida a notificação; 
9.5. encaminhar cópia deste Acórdão à Procuradoria da República no Estado de Pernambuco, consoante previsto no art. 209, § 7º, do Regimento Interno/TCU, assim como ao FNDE e ao responsável, para ciência.
HISTÓRICO 
3.	Esta tomada de contas especial foi instaurada pelo Fundo Nacional de Desenvolvimento da Educação - FNDE em 11/5/2018, de acordo com o Termo de Instauração de TCE 272/2018/DIREC/COTCE/CGCAP/DIFIN/FNDE (peça 1) , em nome do Sr. Mário Ricardo Santos de Lima, prefeito de Igarassu/PE, em razão da omissão do responsável no dever de prestar contas dos recursos repassados pelo FNDE ao município de Igarassu/PE, no âmbito do Programa Nacional de Inclusão de Jovens (Projovem Urbano) , exercício 2015 (vigência de 1º/1/2015 a 31/12/2015) , no valor histórico de R$ 294.859,50, com prazo original para prestação de contas em 2/12/2016 (peças 1, 2, 6 e 7) . 
4.	No Relatório de TCE 284/2018 - DIREC/COTCE/CGAPC/DIFIN-FNDE/MED, de 12/6/2018 (peça 16) , o tomador de contas especial concluiu que o prejuízo apurado importaria no valor original de R$ 294.859,50, imputando-se a responsabilidade ao Sr. Mário Ricardo Santos de Lima, Prefeito Municipal de Igarassu/PE, de 1º/1/2013 a 31/12/2016 e de 1º/1/2017 a 31/12/2020, na condição de gestor dos recursos.  
5. 	Em 12/11/2018, o Ministério da Transparência, Fiscalização e Controladoria-Geral da União emitiu o Relatório de Auditoria 1116/2018 (peça 17) , em concordância com o relatório do tomador de contas. O Certificado de Auditoria e o Parecer do dirigente do órgão de controle interno concluíram pela irregularidade das contas do responsável (peças 18 e 19) . 
6. 	Em 20/11/2018, o ministro responsável pela área atestou haver tomado conhecimento das conclusões contidas no relatório e certificado de auditoria, bem como do parecer conclusivo do dirigente do órgão de controle interno, manifestando-se pela irregularidade das contas, e determinou o encaminhamento do processo ao Tribunal de Contas da União (peça 20) . Este processo foi autuado no TCU em 26/11/2018 sob o número TC Processo 040.839/2018-4.
7. 	Na instrução de peça 22, de 27/11/2018, a unidade técnica do TCU, ao analisar os documentos constantes dos autos, concluiu pela necessidade de realização de citação e de audiência do Sr. Mário Ricardo Santos de Lima nos seguintes termos: 
a) Ocorrência da citação: não comprovação da boa e regular aplicação dos recursos federais repassados ao município de Igarassu/PE, em face da omissão no dever de prestar contas dos valores transferidos, no âmbito do Programa Nacional de Inclusão de Jovens (Projovem Urbano) , no exercício de 2015, cujo prazo encerrou-se em 2/12/2016:
	Data da ocorrência
	Valor histórico (R$) 

	19/1/2015
	141.109,50

	7/7/2015
	101.500,00

	4/8/2015
	  51.250,00

a.1) Responsável: Sr. Mário Ricardo Santos de Lima (CPF XXX.481.624-XX) , Prefeito Municipal de Igarassu/PE, de 1º/1/2013 a 31/12/2016 e de 1º/1/2017 a 31/12/2020; 
a.2) Conduta: não demonstrar a boa e regular aplicação dos recursos federais recebidos à conta do Programa Nacional de Inclusão de Jovens (Projovem Urbano) , exercício de 2015, em face da omissão na prestação de contas, cujo prazo encerrou-se em 2/12/2016; 
b) Ocorrência da audiência: não cumprimento do prazo originalmente estipulado para prestação de contas do Programa Nacional de Inclusão de Jovens (Projovem Urbano) , que se encerrou em 2/12/2016; 
b.1) Responsável: Sr. Mário Ricardo Santos de Lima (CPF XXX.481.624-XX) , Prefeito Municipal de Igarassu/PE, de 1º/1/2013 a 31/12/2016 e de 1º/1/2017 a 31/12/2020; 
b.2) Conduta: descumprir o prazo originalmente estipulado para apresentação da prestação de contas dos recursos recebidos, no âmbito do Programa Nacional de Inclusão de Jovens (Projovem Urbano) , no exercício de 2015, que se encerrou em 2/12/2016. 
7.1. A citação e a audiência foram ordenadas em 30/11/2018, pelo titular da unidade técnica (peça 24) . 
8. 	Em cumprimento ao Pronunciamento da Unidade (peça 24) , foi efetuada a citação e a audiência do Sr. Mário Ricardo Santos de Lima em 14/1/2019, por meio do Ofício 3474/2018-TCU/Secex-TCE (peças 26 e 29) , nos exatos termos indicados no item 7, retro.   
9.	Não obstante a prorrogação de prazo para apresentação da defesa, o responsável permaneceu silente, razão pela qual foi considerado revel, para todos os efeitos, nos termos do art. 12, §3º, da Lei 8.443/1992 (peças 27-28) .
10.	Na instrução de peça 31, de 26/4/2019, a unidade técnica, em face da revelia do responsável, propôs que as contas do Sr. Mário Ricardo Santos de Lima fossem julgadas irregulares, com imputação de débito e aplicação de multa. 
11.	Por meio do Acórdão 3324/2019-TCU-Segunda Câmara, de 14/5/2019, o Tribunal decidiu julgar irregulares as contas do responsável, com imputação de débito e aplicação de multa, em razão da omissão no dever de prestar contas do Programa Nacional de Inclusão de Jovens - Projovem Urbano, exercício de 2015 (peça 35) .  
12. Irresignado, o Sr. Mário Ricardo Santos de Lima interpôs, em 22/5/2020, o presente Recurso de Revisão contra o Acórdão 3324/2019-TCU-Segunda Câmara (peças 61-69) .   
13.	Ao examinar o recurso de revisão em comento, a Secretaria de Recursos propôs, preliminarmente, em 1º/10/2020 (peças 76 e 77) , realização de diligência junto ao FNDE, com fundamento nos arts. 10, § 1º, e 11 da Lei 8.443/1992 c/c o art. 157 do RI/TCU, para que aquele órgão encaminhasse ao TCU documento técnico acerca da análise da prestação de contas dos recursos repassados ao município de Igarassu/PE no âmbito do programa Projovem Urbano, exercício de 2015, apresentada intempestivamente ao órgão repassador em 8/7/2019 pelo Sr. Mário Ricardo dos Santos Lima (Processo original 23034.011217/2018-91) , bem como dos documentos constantes deste processo juntados pelo recorrente. 
14.	Essa diligência foi autorizada pelo Relator Ministro Vital do Rêgo em 18/11/2020 (peça 79) e foi implementada por meio do Ofício 63880/2020-TCU/Seproc, de 19/11/2020 (peça 80) .  
15.	Em resposta à referida diligência, o FNDE encaminhou ao Tribunal, por intermédio do Ofício 33374/2020/DIMOC/COTCE/CGAPC/DIFIN-FNDE, de 29/12/2020 (peça 85) , cópia da Nota Técnica 2171305/2020/DAESP/COPRA/CGAPC/DIFIN, subsidiada pela Nota Técnica 26/2020/COEJA/DPD/SEB/SEB (SEI 2160086) , pertinente à análise da documentação recebida referente à aplicação dos recursos repassados pelo FNDE à Prefeitura Municipal de Igarassu/PE, à conta do Programa Nacional de Inclusão de Jovens - PROJOVEM URBANO, Execução Financeira: 2015.
EXAME DE ADMISSIBILIDADE 
16. Em consonância com a instrução anterior desta unidade, reitera-se o exame preliminar de admissibilidade (peça 70) , acolhido por despacho do relator, Ministro Vital do Rêgo, que conheceu do recurso sem a atribuição de efeito suspensivo (peça 75) .     
EXAME TÉCNICO
17. Delimitação da análise 
18.  	No essencial, o recorrente apresenta os seguintes argumentos recursais com vistas a reverter o julgamento que lhe foi desfavorável no acórdão recorrido, a saber (peça 61) :   
	a) realização tempestiva da prestação de contas dos recursos do Programa Nacional de Inclusão de Jovens - Projovem Urbano, exercício de 2015;  
	b) boa-fé do responsável na correta aplicação dos recursos objeto desta TCE na finalidade prevista; 
c) inexistência de lesão ao erário.
19. 	Com base nesses argumentos, o recorrente pede que suas contas sejam aprovadas, afastando-se o débito e a multa que lhe foram imputados pelo TCU no acórdão recorrido. 
20.	Não procede a alegação do recorrente de que teria prestado contas tempestivamente. Compulsando os autos, verifica-se, entre os documentos anexados ao recurso de revisão sob análise, que a prestação de contas objeto desta tomada de contas especial somente foi prestada em 8/7/2019, conforme registro feito no SIGPC - Sistema de Gestão de Prestação de Contas (peça 65, p. 52) e informação contida no item 4.3 da Nota Técnica do FNDE 2171305/2020/DAESP/COPRA/CGAPC/DIFIN, de 13/5/2020 (peça 90, p. 2) , ou seja, após a autuação da TCE pelo Tribunal de Contas da União, que ocorreu em 26/11/2018. 
21.	Em relação à alegação de boa-fé suscitada pelo recorrente,  cabe esclarecer que a responsabilidade no Tribunal é apurada de forma subjetiva, prescindindo-se do elemento dolo ou má-fé para eventual responsabilização, desde que observado o devido processo legal, o contraditório e a ampla defesa, com os meios e recursos a ela inerentes, o que, efetivamente, ocorreu no presente caso, considerando que o responsável foi devidamente citado pelo Tribunal e agora utiliza-se do recurso de revisão para se insurgir contra o Acórdão que julgou suas contas irregulares, com imputação de débito e aplicação de multa.   
22. 	 Nos processos de controle externo, é suficiente haver culpa stricto sensu para surgir a obrigação de ressarcir os cofres públicos por danos causados ao erário. Nesse sentido os Acórdão 2391/2018-TCU-Plenário (Relator Ministro Benjamim Zymler) e 827/2019-TCU-2ª Câmara (Relatora Ministra Ana Arraes) . No caso concreto, o recorrente foi omisso ao não comprovar a regular aplicação dos recursos sob sua gestão, mesmo agora em sede deste recurso de revisão, consoante análise a seguir delineada.   
23.	Ressalte-se que a boa-fé não pode ser presumida ou acatada a partir de mera alegação. Deve ser demonstrada e comprovada a partir dos elementos que integram os autos, corroborada em contexto fático propício ao reconhecimento dessa condição. Nessa linha os Acórdão 4667/2017-TCU-Primeira Câmara (Relator Ministro Bruno Dantas) e 8928/2015-TCU-2ª Câmara (Relator Ministro-Substituto Marcos Bemquerer Costa) . 
24.	No caso vertente, não foram apresentados pelo recorrente documentos que permitissem aferir sua boa-fé na gestão dos recursos públicos destinados ao Programa Projovem Urbano, exercício de 2015, inclusive no que se refere à prestação de contas intempestivamente, encaminhada ao FNDE somente após a instauração desta tomada de contas especial pelo TCU, segundo anteriormente anotado. 
25.	Portanto, também neste ponto, não procede a alegação do recorrente. 
26.	Relativamente à alegação da inexistência de lesão ao erário, verifica-se que a documentação por ele apresentada ao FNDE, a título de prestação de contas, e ao Tribunal, por meio deste recurso de revisão, indica que não houve o alcance do objeto e dos objetivos pactuados com base na Resolução CD/FNDE 8, de 16/4/2014 e alterações posteriores, conforme conclusões do FNDE exaradas nas Notas Técnicas 26/2020/COEJA/DPD/SEB/SEB, de 13/5/2020 (peça 88) 2171305/2020/DAESP/COPRA/CGAPC/DIFIN, de 28/12/2020 (peça 90) . 
27.	Importa esclarecer que a análise quanto ao alcance do objeto e dos objetivos pactuados é realizada pelo FNDE com base na consecução das metas físicas e da adequação das ações desenvolvidas pelo município pactuante, segundo dispõe o art. 3º, inciso XII, da Resolução CD/FNDE 8/2014- 8 ("XII - analisar as prestações de contas apresentadas pelos EEx ao FNDE do ponto de vista da consecução das metas físicas e da adequação das ações desenvolvidas, emitindo parecer conclusivo sobre sua aprovação ou rejeição no Sistema de Gestão da Prestação de Contas do FNDE (SIGPC) - Contas Online."
28.	Na referida Nota Técnica 26/2020, a Diretoria de Políticas e Diretrizes da Educação Básica, por meio da Coordenação-Geral de Educação de Jovens e Adultos (COEJA) , manifestou-se pela não aprovação do cumprimento do objeto pelo município de Igarassu/PE, relativo ao Programa Nacional de Inclusão de Jovens - Projovem Urbano, edição 2014, exercício de 2015. Essa conclusão encontra-se fundada nas seguintes considerações (item 3.11, 3.12 e 3.13 da Nota Técnica 26/2020 - peça 88, p. 3) : 
3.11. Pelas informações fornecidas pelo relatório de frequência, conseguimos acompanhar o número total de alunos frequentes do 1º ao 18º período. No caso do município de Igarassu as matrículas ativas eram de 374 alunos, a frequência no primeiro período 219 e a no último período 134. Realizando uma média da frequência dos 18 meses chegamos a uma frequência média de 172,38, que equivale a dizer que a frequência média ao longo dos 18 meses foi de 46,09% em relação às matrículas ativas e de 41,94% em relação à matrícula total. Conforme termo de Adesão assinado, um dos compromissos do ente executor é "[...] X. prevenir e combater a evasão pelo acompanhamento individual das razões para a não frequência do educando e implantar medidas para superá-las", assim consideramos que a média de frequência de 41,94% em relação à matrícula total não condizem (sic) com esse compromisso pactuado.
3.12. Para definição de uma porcentagem de frequência média razoável a equipe técnica da DPD/SEB analisou a série histórica de matrículas da EJA no Censo escolar, período 2008 (4,9 milhões de matrículas) a 2019 (3,2 milhões de matrículas) , e chegou à conclusão que no período de 11 anos houve uma queda geral e total das matrículas de EJA de 45%. Tomando essa situação como referência para análise do cumprimento do objeto do Projovem Urbano e Campo, assume-se, a frequência média até o valor de 45% como não aprovada e a frequência acima de 45% como aprovada. 
3.13. Importante destacar que os dados foram apresentados pelo ente executor no Sistema Integrado de Monitoramento, Execução e Controle do MEC (SIMEC) , módulo Projovem Urbano, cabendo ao ente a responsabilidade da fidedignidade das informações prestadas.
29.	Em face da prestação de contas intempestiva pelo recorrente ao FNDE, conforme registrado no Sistema de Gestão de Prestação de Contas - SIGPC, de 8/7/2019, e pelo recebimento do Ofício 63880/2020-TCU/Seproc, do TCU, requerendo o encaminhamento à Corte de Contas de documento técnico acerca da análise da referida prestação de contas, o FNDE emitiu a Nota Técnica 2171305/2020/DAESP/COPRA/CGAP/DIFIN, de 28/12/2020 (peça 90) .
30.	Da análise da execução física e financeira realizada com base na documentação encaminhada pelo recorrente ao FNDE, inclusive extratos bancários, concluiu-se pela "insuficiência da documentação apresentada para fins de prestação de contas", de acordo com os elementos contidos nos itens 6 e 7 da Nota Técnica acima mencionada.
31.	Nesse contexto, considerando que a documentação apresentada ao FNDE a título de prestação de contas e ao Tribunal como elemento de suporte ao recurso de revisão não é suficiente para comprovar o alcance do objeto e dos objetivos pactuados entre o município de Igarassu/PE e o FNDE para execução do Programa Projovem Urbano, exercício de 2015, pode-se concluir pela improcedência da alegação do recorrente da inexistência de dano ao erário. 
32.	No que diz respeito ao valor do dano causado ao erário, nota-se que há diferença entre o valor em relação ao qual o responsável foi condenado pelo Tribunal (R$ 294.859,50 - item 9.1 do Acórdão 3324/2019-TCU-Segunda Câmara - peça 35) e o valor indicado na Nota Técnica 2171305/2020/DAESP/COPRA/CGAP/DIFIN, de 28/12/2020 (R$ 402.501,25, peça 90, itens 7.4, 7.5 e 7.7, p. 17) . 
33.	De acordo com a referida Nota Técnica, o valor atualizado do débito apurado após o exame da documentação apresentada pelo recorrente era em 28/12/2015 de R$ 427.295,44 (peça 90, item 7.5, p. 17) . No caso do débito imputado pelo TCU, o valor atualizado até 28/12/2015 atingia o montante de R$ 313.094,22, conforme demonstrativo anexado ao processo (peça 93) . 
34.	Neste caso, considerando a proibição de reformatio in pejus para agravar a situação do recorrente (majoração do valor do débito) , caberia ao Ministério Público junto ao TCU, se for o caso, apresentar recurso de revisão para que o Tribunal decida sobre esse novo valor do débito apurado pelo FNDE.  
INFORMAÇÕES ADICIONAIS
35.	Não houve no presente caso a ocorrência da prescrição das pretensões ressarcitória e punitiva fundadas em decisões do Tribunal de Contas da União, seja no regime do Código Civil, seja no regime da Lei 9.873/1999, considerando que os recursos foram aplicados em 2015 e o Acórdão condenatório foi proferido em 2019. 
CONCLUSÃO
36.	Das análises anteriores, conclui-se que o recorrente: 
	a) não afastou a intempestividade na apresentação da prestação de contas relacionada à aplicação de recursos do Programa Nacional de Inclusão de Jovens - Projovem Urbano, exercício de 2015;    
	b) não demonstrou a boa-fé na correta aplicação dos recursos objeto desta TCE; e  
	c) não comprovou a inexistência de dano ao erário, uma vez que não apresentou elementos capazes de comprovar a boa e regular aplicação dos recursos do Projovem Urbano, exercício de 2015, no objeto e objetivos pactuados com o FNDE. 
37.	Com base nos elementos constantes dos autos, pode-se concluir que a decisão recorrida deve ser mantida em seus exatos termos, pois não há elementos que permitam afastar a responsabilidade do recorrente em relação ao dano causado ao erário. 
38.	Diante da apuração pelo FNDE de débito superior ao imputado pelo TCU e considerando a proibição de reformatio in pejus, cabe propor ao Tribunal que dê ciência da deliberação que vier a ser proferida ao Ministério Público junto ao TCU para que adote as providências que entender cabíveis.   
PROPOSTA DE ENCAMINHAMENTO 
39.	Diante do exposto, submete-se à consideração superior a presente análise do recurso de revisão interposto pelo Sr. Mário Ricardo Santos de Lima contra o Acórdão 3324/2019-TCU-Segunda Câmara, propondo-se, com fundamento nos arts. 32, inciso III, e 35 da Lei 8.443/1992 c/c o art. 288 do RI/TCU: 
a) conhecer do recurso para, no mérito, negar-lhe provimento; 
b) dar ciência ao recorrente, ao FNDE, à Procuradoria da República no Estado de Pernambuco e ao Ministério Público junto ao TCU da decisão que vier a ser proferida.".
O representante do Ministério Público junto ao TCU que atuou no feito manifestou concordância com a proposta técnica alvitrada (peça 96) , nos seguintes termos:
Nestas contas especiais relativas ao ProJovem Urbano 2015, em pareceres uniformes, a Secretaria de Recursos - Serur oferece proposta no sentido de o Tribunal (peças 94 e 95) :
a) conhecer do recurso de revisão (peças 61 a 69) interposto pelo sr. Mário Ricardo Santos de Lima, ex-prefeito de Igarassu/PE, contra o Acórdão 3324/2019-TCU-Segunda Câmara (peça 35) , e, no mérito, negar-lhe provimento;
b)	dar ciência ao recorrente, ao FNDE, à Procuradoria da República no Estado de Pernambuco e ao Ministério Público junto ao TCU da decisão que vier a ser proferida. 
Em face do que restou apurado nos autos, o Ministério Público de Contas manifesta-se de acordo com o encaminhamento oferecido pela unidade técnica especializada.
A proposta de dar ciência da deliberação que sobrevier ao MP de Contas tem fundamento nas seguintes considerações da instrução à peça 94 (grifos acrescidos) :
"32. No que diz respeito ao valor do dano causado ao erário, nota-se que há diferença entre o valor em relação ao qual o responsável foi condenado pelo Tribunal (R$ 294.859,50 - item 9.1 do Acórdão 3324/2019-TCU-Segunda Câmara - peça 35) [valor total repassado no exercício de 2015, peça 6] e o valor indicado na Nota Técnica 2171305/2020/DAESP/COPRA/CGAP/DIFIN, de 28/12/2020 (R$ 402.501,25, peça 90, itens 7.4, 7.5 e 7.7, p. 17) . 
33. De acordo com a referida Nota Técnica, o valor atualizado do débito apurado após o exame da documentação apresentada pelo recorrente era em 28/12/2015 de R$ 427.295,44 (peça 90, item 7.5, p. 17) . No caso do débito imputado pelo TCU, o valor atualizado até 28/12/2015 atingia o montante de R$ 313.094,22, conforme demonstrativo anexado ao processo (peça 93) . 
34. Neste caso, considerando a proibição de reformatio in pejus para agravar a situação do recorrente (majoração do valor do débito) , caberia ao Ministério Público junto ao TCU, se for o caso, apresentar recurso de revisão para que o Tribunal decida sobre esse novo valor do débito apurado pelo FNDE."  
Compulsando os autos, o Ministério Público de Contas verificou que o valor de R$ 402.501,25, indicado como débito na Nota Técnica 2171305/2020 (peça 90, p. 17, item 7.7) , corresponde ao somatório de três parcelas, quais sejam, "saldo do exercício anterior" (2014) , valor total repassado no exercício de 2015 e "rendimento de aplicação financeira" (em 2015) , deduzido do "saldo a reprogramar para o exercício seguinte" (2016) , conforme segue (peça 90, pp. 9/10, item 7.3.1) :
a) R$ 82.228,54: "saldo do exercício anterior" apontado na prestação de contas do exercício de 2014 e confirmado no extrato bancário da conta específica do programa (Banco 001, Agência 1361-7, Conta Corrente 44533-9) em 31/12/2014 (peça 64, p. 47) ;
b) R$ 294.859,50: valor total repassado no exercício de 2015 no âmbito do ProJovem Urbano (peça 6) e objeto da condenação em débito por esta Corte, mediante o item 9.1 do Acórdão 3324/2019-TCU-Segunda Câmara (peça 35) ;
c) R$ 26.140,91: "rendimento de aplicação financeira" apurado na prestação de contas do exercício de 2015 e confirmado nos extratos bancários da conta de aplicação;
d) R$ 727,70: "saldo a reprogramar para o exercício seguinte" apurado na prestação de contas do exercício de 2015 e confirmado no extrato bancário da conta específica do programa (Banco 001, Agência 1361-7, Conta Corrente 44533-9) em 31/12/2015 (peça 11, p. 18) .
O montante de R$ 82.228,54 diz respeito, essencialmente, à ordem bancária de R$ 82.000,00 (2014OB674103) , valor este creditado na conta 44.533-9 em 22/9/2014 e aplicado em 16/12/2014 (peça 64, pp. 15/6, 19/20 e 47) , ou seja, ao final daquele exercício. Entre outras, essa quantia de R$ 82.000,00 foi objeto da citação do sr. Mário Ricardo Santos de Lima, ex-prefeito (gestões 2013/2016 e 2017/2020) , no âmbito da TCE relativa às contas de 2014 do ProJovem Urbano (peças 26, 71 e 72 do TC Processo 005.906/2019-9) . Nestes autos, essa informação guarda coerência com o demonstrativo de débito e com o Relatório de TCE 469/2018, à peça 64 (pp. 53 e 55/9) .  
Nesse contexto, considerando que, no momento, o TC Processo 005.906/2019-9 aguarda exame das alegações de defesa oferecidas pelo responsável, o MP de Contas tem por pertinente que a avaliação sobre o ajuizamento de eventual recurso de revisão contra o Acórdão 3324/2019-TCU-Segunda Câmara (peça 35) , relativo aos recursos geridos no exercício de 2015, seja feita somente após o julgamento das contas do ProJovem Urbano de 2014. 
Cabe, pois, no feito ora em análise, em acréscimo à proposição da Serur (peça 94) , determinar à Secretaria de Controle Externo de Tomada de Contas Especial - SecexTCE que, nos autos do TC Processo 005.906/2019-9, por ocasião do encaminhamento de mérito sobre as contas de 2014, considere o resultado do presente processo e proponha que se dê ciência da deliberação que sobrevier ao Ministério Público de Contas." 
	É o relatório.

Maria Stephany dos Santos (36.379/OAB-PE) e outros, representando Mario Ricardo Santos de Lima.

Procurador Júlio Marcelo de Oliveira.

TOMADA DE CONTAS ESPECIAL. RECURSOS REPASSADOS PELO FUNDO NACIONAL DE DESENVOVIMENTO DA EDUCAÇÃO (FNDE) A MUNICÍPIO. PROGRAMA NACIONAL DE INCLUSÃO DE JOVENS - PROJOVEM URBANO. EXERCÍCIO DE 2015. OMISSÃO NO DEVER DE PRESTAR CONTAS. CONTAS IRREGULARES. DÉBITO. MULTA. RECURSO DE REVISÃO. JUNTADA DE DOCUMENTAÇÃO. PRESTAÇÃO DE CONTAS INTEMPESTIVA REGISTRADA. NOTA TÉCNICA EMITIDA PELO FNDE PELA NÃO APROVAÇÃO DE CONTAS. CONHECIMENTO. PROVIMENTO PARCIAL. CRITÉRIO ADOTADO PARA REPROVAÇÃO DA PRESTAÇÃO DE CONTAS INSUBSISTENTE. INEXISTÊNCIA DE DÉBITO. CONVERSÃO EM MULTA DO ART. 58 DA LEI 8.443/1992.

TOMADA DE CONTAS ESPECIAL (TCE)

Secretaria de Recursos (Serur).

Preenchidos os requisitos de admissibilidade previstos nos arts. 32, inciso III, da Lei 8.443/1992, o recurso de revisão interposto pelo Sr. Mário Ricardo Santos de Lima, ex-prefeito do município de Igarassu/PE, contra o Acórdão 3324/2019-TCU-Segunda Câmara, deve ser conhecido.
Por meio do acórdão recorrido, as contas especiais do recorrente foram julgadas irregulares, com sua condenação em débito pelo valor original de R$ 294.859,50 e aplicação da multa do art. 57 da Lei 8.443/1992, no valor de R$ 36.000,00, em virtude da não comprovação da boa e regular aplicação dos recursos federais repassados ao município de Igarassu/PE e em face da omissão no dever de prestar contas dos valores transferidos no âmbito do Programa Nacional de Inclusão de Jovens (Projovem Urbano) , exercício de 2015.
O recorrente alegou, em suma, que: a) houve a devida comprovação do envio da prestação de contas; b) houve observância de todas as regras estruturais do programa e consecução do serviço público; c) que se verifica boa-fé do recorrente e ausência de dolo ou de culpa; e d) não houve dano ao Erário.
O responsável ainda esclarece que os recursos foram utilizados para complementação de remuneração de servidores, pagamento dos responsáveis pela formação continuada de professores, auxílio financeiro aos professores ou educadores, fornecimento de lanche ou refeição aos filhos dos jovens atendidos em salas de acolhimento, custeio de locação de espaços e equipamentos, pagamento de transporte do material didático-pedagógico.
Em instrução preliminar (peça 76) , a Serur apontou que, ao analisar os documentos anexados nesta fase revisional, observou que o município prestou contas dos recursos inquinados, intempestivamente, em 8/7/2019. À época, determinei a realização de diligência ao FNDE para que fosse encaminhada ao TCU documento técnico de análise da referida prestação de contas. 
A resposta do FNDE à diligência foi emitida em 22/12/2020 e juntada aos autos.
A Serur analisou os argumentos da seguinte forma:
	a) que não procede a alegação de devida prestação de contas, pois teria sido realizada apenas em 8/7/2019, conforme registro no SIGPC - Sistema de Gestão de Prestação de Contas, ou seja, após autuação da TCE pelo TCU em 26/11/2018;
	b) da análise da execução física e financeira realizada com base na documentação encaminhada pelo recorrente ao FNDE, inclusive extratos bancários, concluiu-se pela "insuficiência da documentação apresentada para fins de prestação de contas";
	c) que a responsabilidade perante o Tribunal é apurada de forma subjetiva, prescindindo-se do elemento dolo ou má-fé para eventual responsabilização, desde que observado o devido processo legal, o contraditório e a ampla defesa. Destaca, ainda, que a boa-fé não pode ser presumida ou acatada a partir de mera alegação; e
	d) verifica-se que a documentação por ele apresentada ao FNDE, a título de prestação de contas, e ao Tribunal, por meio deste recurso de revisão, indica que não houve o alcance do objeto e dos objetivos pactuados com base na Resolução CD/FNDE 8, de 16/4/2014 e alterações posteriores.
Desta forma, a Serur propôs a negativa de provimento ao recurso, no que foi acompanhada pelo Ministério Público junto a este Tribunal (MPTCU) , consoante o parecer acostado à peça 96.
Já sobre o valor do dano causado ao erário, a Serur aponta diferença entre o valor em relação ao qual o responsável foi condenado pelo Tribunal (R$ 294.859,50) e o valor indicado na Nota Técnica emitida pelo MEC a pedido do FNDE (R$ 402.501,25) . Indica que competiria ao Parquet de Contas ajuizar eventual recurso de revisão, considerando o princípio do non reformatio in pejus. 
O Ministério Público de Contas esclareceu que o débito indicado na Nota Técnica 2171305/2020 (peça 90, p. 17, item 7.7) é composto de três valores: R$ 82.228,54 (saldo do exercício anterior, 2014) ; R$ 294.859,50 (valor dos repasses em 2015 no âmbito do Projovem Urbano e objeto da condenação em débito) ; e R$ 26.140,91 (rendimento de aplicação financeira, apurado na prestação de contas do exercício de 2015 e confirmado nos extratos bancários, deduzido do saldo a reprogramar para 2016, R$ 727,70) .
Aduz o representante do MPTCU que o montante de R$ 82.228,54 diz respeito essencialmente à ordem bancária creditada na conta e aplicada em 16/12/2014, ao final do exercício anterior. Considera que tal quantia foi objeto de citação no âmbito do TC Processo 005.906/2019-9, referente às contas de 2014 do Projovem Urbano. Assim, pondera que eventual ajuizamento de recurso de revisão contra o Acórdão 3324/2019-TCU-Segunda Câmara relativo aos recursos geridos em 2015 deve ser feito somente após o julgamento das contas do Projovem Urbano de 2014.
Feita essa breve contextualização, passo a decidir.
Quanto à intempestividade na prestação de contas, acolho a posição externada pela Secretaria de Recursos, na qual foi acompanhada pelo MPTCU, incorporando sua análise em minhas razões de decidir. De fato, conforme pode ser observado pelo recibo constante dos autos (peça 101, p. 9) , o envio da prestação de contas pelo recorrente consta com data de 8/7/2019 no sistema, tendo sido realizada apenas após a citação no âmbito do TCU e posteriormente ao termo final para seu regular envio.
Quanto ao débito apontado, perfilho outra opinião.
De início, observo que o fundamento à condenação em débito do responsável origina-se da Nota Técnica 26/2020/COEJA/DPD/SEB/SEB (peça 88) do Ministério da Educação (MEC) . Trata-se da análise da prestação de contas sob escrutínio.
Para contextualizar, resgato os parágrafos 3.11 e 3.12 daquela nota técnica, essenciais para entender a fundamentação da condenação em débito:
3.11 Pelas informações fornecidas pelo relatório de frequência, conseguimos acompanhar o número total de alunos frequentes do 1º ao 18º período. No caso do município de Igarassu as matrículas ativas eram de 374 alunos, a frequência no primeiro período 219 e a no último período 134. Realizando uma média da frequência dos 18 meses chegamos a uma frequência média de 172,38, que equivale a dizer que a frequência média ao longo dos 18 meses foi de 46,09% em relação às matrículas ativas e de 41,94% em relação à matrícula total. Conforme termo de Adesão assinado, um dos compromissos do ente executor é "[...] X. prevenir e combater a evasão pelo acompanhamento individual das razões para a não frequência doeducando e implantar medidas para superá-las", assim consideramos que a média de frequência de 41,94% em relação à matrícula total não condizem com esse compromisso pactuado.
3.12 Para definição de uma porcentagem de frequência média razoável a equipe técnica da DPD/SEB analisou a série histórica de matrículas da EJA no Censo escolar, período 2008 (4,9 milhões de matrículas) a 2019 (3,2 milhões de matrículas) , e chegou à conclusão que no período de 11 anos houve uma queda geral e total das matrículas de EJA de 45%. Tomando essa situação como referência para análise do cumprimento do objeto do Projovem Urbano e Campo, assume-se, a frequência média até o valor de 45% como não aprovada e a frequência acima de 45% como aprovada. (grifou-se) 
Verifica-se, de início, que a análise não faz menção ao estabelecimento no termo de adesão de meta específica de frequência. Compulsando os autos, observo que a norma que regia o programa à época era a Resolução/CD/FNDE 8/2014, citada como referência na nota técnica do MEC (peça 88) .
No Anexo III da Resolução precitada consta o termo de adesão ao programa Projovem Urbano. Observo que a Cláusula Quarta desse termo define as obrigações do ente municipal. Em seu item 1.1, o normativo tratava de "meta de atendimento de jovens para o Projovem Urbano e/ou Projovem Campo, edição 2014". A esse respeito, assim dispôs a análise técnica realizada pelo Ministério da Educação (peça 88, p. 2) : 
3.8 Conforme registrado no Sistema Integrado de Monitoramento, Execução e Controle do MEC (SIMEC) , módulo Projovem Urbano, em 2014, o Município em tela pactuou nos termos da Claúsula IV - Das obrigações do Município, item 1.1 a meta de atendimento para o Projovem Urbano de 400 jovens, ao longo de 18 meses de formação (SEI 2056137) .
3.9. De acordo com relatório de matrícula (SEI 2056141) extraído do SIMEC, contendo os dados informados pelo município, foram matriculados 411 estudantes. Assim sendo, no que tange à oferta de vagas, verifica-se que o município superou a meta proposta no Termo de Adesão.
Com efeito, observo que o parâmetro utilizado na nota técnica para fundamentar a reprovação, 45% de frequência, em que pese a motivação de se aferir a eficácia do programa, não encontra respaldo nos normativos e no termo de adesão constante da Resolução/CD/FNDE 8/2014. Em verdade, o normativo não é expresso e nem tampouco claro quanto a metas de frequência para se considerar um jovem como atendido pelo programa. Verifico, aliás, que a Resolução estabelece uma obrigação de meio e não de fim quanto à frequência, ao estabelecer cláusulas de acompanhamento de frequência e de prevenção e combate à evasão.
Não bastasse a ausência de previsão normativa do critério adotado para reprovação das contas por parte do Ministério da Educação, a nota técnica não apresentou o estudo realizado que fundamentou o critério de 45%, o que representa obstáculo à sua adoção como parâmetro razoável a se aferir a conduta esperada do gestor. 
Apenas a título de exemplo, cito dúvidas que surgem a respeito do estudo carreado:
	a) como é possível transportar como referência o índice de queda geral e total de matrículas de EJA como parâmetro aceitável para frequência, haja vista tratar-se de aspectos distintos do relacionamento do aluno com o programa? O próprio caso em questão ilustra essa diferença, uma vez que houve superação da meta de matrículas, enquanto a frequência ficou abaixo de 50%;
	b) a média simples seria um critério razoável para aplicação em âmbito nacional como parâmetro de frequência? Há diferenças regionais que deveriam ter sido consideradas? 
Ademais, a ausência do detalhamento do estudo prejudica o contraditório ora exercido pelo responsável.
Sob outro aspecto, compreendo que não é possível atribuir prejuízo ao Erário a partir de cumprimento parcial da suposta meta de frequência. A vigorar o entendimento expresso, por hipótese, gestor municipal que lograsse executar o programa com 45% de frequência teria suas contas aprovadas e outro, que atingisse 44,9% do mesmo critério, seria condenado pelo débito integral, situação que não guarda proporcionalidade. 
De outra sorte, a falta de razoabilidade na forma como foi aplicado o critério configura-se também ao se analisar a fórmula de cálculo da frequência. A referenciada nota técnica aponta que, quando observadas as matrículas ativas, a frequência atingida fora de 46,09%, enquanto quando se observam as matrículas totais, a frequência fora de 41,94%. Ou seja, dependendo do referencial adotado, o gestor poderia ter suas contas aprovadas ou reprovadas e cobrado pelo débito integral. 
A jurisprudência do TCU é sólida no sentido de que a entrega de produto objeto de convênio sem utilidade para os beneficiários importa em débito integral dos recursos transferidos (Ac. 8.660/2011-2ª Câmara, Rel. André de Carvalho, Ac. 11.284/2020-1ª Câmara, Rel. Marcos Bemquerer) . Entretanto, resta evidente que, diferentemente do convênio do qual resulta obra ou serviço imprestável à sociedade, sem qualquer uso possível, o programa de alfabetização que atende parcialmente as metas pactuadas não poderia configurar prejuízo integral ao Erário.
Não é outra a orientação consubstanciada na jurisprudência desta Corte de Contas, da qual extraio os seguintes excertos:
Quando for constatada inexecução parcial injustificada do objeto, somente deve ser imputado ao responsável débito correspondente ao valor total do convênio na hipótese de imprestabilidade da fração executada e de frustração total dos objetivos do ajuste. Acórdão 1559/2011-TCU-Segunda Câmara | Relator: Aroldo Cedraz
Admitindo-se que parcela executada de convênio está disponível e tem utilidade, mesmo que precária, para as comunidades beneficiadas, somente os valores correspondentes a itens não executados constituem débito. Acórdão 4855/2010-TCU-Primeira Câmara | Relator: Walton Alencar Rodrigues
A condenação pela totalidade do montante transferido não se justifica quando verificado que o objeto não é de todo imprestável, podendo ser aproveitado após complementação de recursos e adoção de outras medidas, bem assim, reconhecida a parcela executada como tendo alguma utilidade. Acórdão 5031/2010-TCU-Segunda Câmara | Relator: Augusto Sherman
Seria, portanto, necessário aferir o débito de acordo com a porção não executada do programa e para a qual teria havido repasse recursos. 
Acrescento que o próprio programa adota instrumentos para balancear a disponibilidade de recursos de acordo com a frequência dos alunos. O Anexo VI da Resolução/CD/FNDE 8/2014 introduz fórmula de cálculo para transferências automáticas aos entes federados. Enquanto o repasse referente à primeira parcela (Vp1) considera a meta de jovens a serem atendidos, as demais parcelas (Vp2, Vp3 e Vp4) consideram o número de alunos matriculados e frequentes. Assim, o próprio cálculo das transferências procura sopesar a frequência para dispor recursos consentâneos com cada situação. Portanto, a impugnação dos valores transferidos deveria ter considerado, de forma proporcional, os recursos que eventualmente foram repassados para o quantitativo total de alunos a serem atendidos, mas que não lograram atender o quantitativo pactuado de alunos.
Novamente, ad argumentatum tantum, ainda que houvesse critério expresso e não atingido, é necessário reconhecer que nem todas as despesas previstas no programa vinculam-se diretamente ao número de alunos atendidos. De acordo com os art. 12 e 13 da multicitada Resolução, os recursos transferidos aos entes executores podem ser empregados para o pagamento de professores, educadores, assistentes administrativos, profissionais de apoio, coordenadores; formação continuada; pagamento de auxílio financeiro aos professores; aquisição de gêneros alimentícios; locação de espaços e equipamentos; material de consumo, entre outros.
Com efeito, no caso de frequência parcial, não é evidente qual fatia dos recursos deveria ser impugnada, uma vez que diversos dos itens de despesa precisam ser providos independentemente do número de alunos, tais como toda a estrutura necessária à formação, incluindo professores, formação e rede de apoio (custos fixos) .
Forçoso lembrar que o Regimento Interno do TCU, conforme previsto no art. 210, §1º, admite a condenação em débito por verificação, quando for possível quantificar com exatidão o valor do débito, ou por estimativa, quando, por meios confiáveis, apurar-se quantia que seguramente não excederia o real valor devido.
No caso em comento, é por demais evidente que o valor impugnado pelo MEC e pelo FNDE não foi calculado com exatidão e claramente excede o valor devido, uma vez que não foram inquinadas pelo tomador de contas, de forma analítica, as despesas apresentadas como sendo da execução do programa e atendimento dos jovens, ainda que com frequência inferior à desejável. 
Por oportuno, destaco constar dos autos, em documentação trazida pelo responsável acerca ação de improbidade 0814974-95.2019.4.05.8300 da 3ª Vara da Seção Judiciária Federal do Estado de Pernambuco, manifestação do Ministério Público Federal no sentido de emendar àquela inicial ante à constatação da prestação de contas realizada (peça 69, p. 9) :
06. Embora seja justificável que o FNDE tenha apenas intentado esta ação de improbidade meses após a última consulta (documentada) aos sistemas, que atestavam inadimplência do município, tendo em vista as inúmeras demandas que lhe são apresentadas no tocante a essa mesma irregularidade de ausência de prestação de contas, fato é que causa de pedir remota apresentada na inicial deste feito deve ser retificada. Com efeito, toda a peça vestibular está centrada na descrição do fato ímprobo como sendo a ausência na prestação de contas do PROJOVEM URBANO 2013 e 2014 pelo município de Igarassu/PE, quando, em verdade, tendo em vista os comprovantes do envio das prestações de contas previamente à instauração da demanda, a irregularidade a ser deduzida em Juízo é o substancial atraso no dever de prestar contas dos dois programas citado, por parte do respectivo gestor municipal, cujo prazo final para envio das contas era 02/1/2016 (p. 1 do id. n.º 4058300.11 396522 e p. 1 do id. n.º 4058300.11 396523) .
07. Dessa forma, em homenagem aos princípios da celeridade e da instrumentalidade das formas, o MPF vem requerer que a petição inicial seja emendada, para que se retifique a descrição do fato ímprobo, considerando a efetiva prestação de contas do PROJOVEM URBANO 2013 e 2014 pelo município de lgarassu no dia 08/07/2019, porém mais de 2 (dois) anos após o fim do prazo concedido para o citado envio, qual seja, 2/12/2016, conduta que se amolda ao tipo do art. 11, II, da Lei de Improbidade Administrativa, in verbis: (...) 
Apesar de manifestação contrária do FNDE, tendo em vista o posicionamento do MPF e a apresentação de comprovante da prestação de contas previamente ao ajuizamento da demanda, a sentença da Justiça Federal extinguiu o feito sem resolução do mérito, uma vez que a mera apresentação intempestiva de contas não representa por si só ato de improbidade administrativa (peça 69, p. 27) .
Diante de todo exposto, que não há como se admitir a condenação pelo débito integral nos termos constantes dos pareceres precedentes.
Consigno também que deixo de adotar medidas no sentido de realização de nova estimativa do valor do débito em função de ausência de meta expressa de frequência no normativo de regência e por entender que, no caso concreto, ainda que fosse adotado o questionado parâmetro de 45% de frequência, com cobrança proporcional ao percentual de frequência não atingido (45% - 41,95%) , o débito remanescente configuraria valor inferior ao custo processual para sua cobrança. Nesse sentido, colaciono entendimento extraído do Ac. 1.283/2019-2ª Câmara, de relatoria da Ministra Ana Arraes:
É cabível o julgamento das contas do gestor pela regularidade com ressalvas, dando-lhe quitação, quando o débito remanescente é insignificante frente aos valores por ele geridos e não há indícios de locupletamento, considerando os princípios da razoabilidade, da proporcionalidade, da racionalização administrativa e da economia processual.
 Por derradeiro, na linha da jurisprudência pacífica deste Tribunal, ainda que o débito seja afastado mediante a apresentação intempestiva de prestação de contas, isso não afasta a omissão inicial do gestor omisso. Com efeito, deve ser mantido o julgamento pela irregularidade das contas com a aplicação da multa ao responsável prevista no art. 58, inciso I, da Lei 8.443/1992.
	Ante o exposto, VOTO para que o Tribunal de Contas da União aprove o acórdão que submeto a este Colegiado.
TCU, Sala das Sessões Ministro Luciano Brandão Alves de Souza, em 9 de junho de 2021.
Ministro VITAL DO RÊGO 
Relator